ACORDAO-COMPLETO-2399721

ACÓRDÃO 669/2020 ATA 9/2020 - PLENÁRIO

VISTOS, relatados e discutidos estes embargos de declaração opostos pela empresa GAD Engenharia e Construção Civil Ltda. contra o Acórdão 509/2018-TCU-Plenário, por meio do qual foram conhecidos e, no mérito, acolhidos com efeitos infringentes os embargos de declaração opostos pela mencionada entidade privada em face do Acórdão 2.432/2016 - Plena¿rio,
	ACORDAM os Ministros do Tribunal de Contas da União, reunidos em sessão do Plenário, diante das razões expostas pelo Relator, em:
	9.1. conhecer dos embargos de declaração opostos pela empresa GAD Engenharia e Construção Civil Ltda., por preencher os requisitos de admissibilidade aplicáveis à espécie, para, no mérito, acolhê-los, com efeitos infringentes, com fulcro nos artigos 32, II, e 34 da Lei 8.443/1992, a fim de:
	9.1.1. tornar insubsistente o item 9.1 do Acórdão 2432/2016-TCU-Plenário;
	9.1.2. receber as peças 45 e 46 como recurso de revisão, efetuando-se as devidas alterações cadastrais no E-TCU, e encaminhar os autos à Secretaria das Sessões, para sorteio do relator do referido recurso, a quem competirá decidir sobre sua admissibilidade; e
	9.1.3. excluir do preâmbulo do Acórdão 2432/2016-TCU-Plenário (item 9) a expressão "e pela empresa Gad Engenharia e Construção Civil Ltda. (CNPJ nº 03.000.838/0001-73) "; e
	9.2. dar ciência deste acórdão à empresa Gad Engenharia e Construção Civil Ltda. e ao Instituto Federal de Educação, Ciência e Tecnologia do Amazonas - IFAM.

Embargos de declaração contra acórdão que deu provimento a embargos de declaração, com efeitos infringentes, interposto em face de deliberação que não conheceu recursos de revisão contra acórdão que julgou as contas relativas ao exercício de 2008 irregulares, com imputação de débito e de multa.

3. Interessados/Responsáveis/Recorrentes:
3.1. Interessado: Instituto Federal de Educação, Ciência e Tecnologia do Amazonas - IFAM (CNPJ 04.391.314/0001-13)
3.2. Embargante: Gad Engenharia e Construção Civil Ltda. (CNPJ 03.000.838/0001-73).

13.1. Ministros presentes: José Mucio Monteiro (Presidente), Walton Alencar Rodrigues, Benjamin Zymler (Relator), Augusto Nardes, Aroldo Cedraz, Raimundo Carreiro, Ana Arraes, Bruno Dantas e Vital do Rêgo.
13.2. Ministros-Substitutos presentes: André Luís de Carvalho e Weder de Oliveira.

ACORDAO-COMPLETO-2460005

Acórdão de Relação 523/2021 - Plenário

Acórdão de Relação

ACORDAO-COMPLETO-2411294

Acórdão de Relação 1294/2020 - Plenário

BENJAMIN ZYMLER

Ministro Benjamin Zymler.

Trata-se de embargos de declaração opostos pela empresa GAD Engenharia e Construção Civil Ltda. (peça 94) contra o Acórdão 509/2018-TCU-Plenário (peça 86) , por meio do qual foram conhecidos e, no mérito, acolhidos com efeitos infringentes os embargos de declaração opostos pela mencionada entidade privada (peça 78) , em face do Acórdão 2.432/2016 - Plena¿rio (peça 68) .
2.	O acórdão objeto dos presentes embargos apresenta a seguinte redação:
"9.1. conhecer dos embargos de declaração opostos pela empresa GAD Engenharia e Construção Civil Ltda., por preencher os requisitos de admissibilidade aplicáveis à espécie, para, no mérito, acolhê-los, com efeitos infringentes, com fulcro nos artigos 32, II, e 34 da Lei nº 8.443/1992, no sentido de conferir a seguinte redação ao item 9.1 do Acórdão 2432/2016-TCU-Plenário:
"9.1. não conhecer do recurso de revisão interposto pela empresa GAD Engenharia e Construção Civil Ltda. contra o Acórdão nº 926/2014 - Plena¿rio, uma vez que não restou configurado erro de cálculo nas contas, falsidade ou insuficiência de documentos, bem como não foram apresentados documentos novos, o que acarretou o não atendimento aos requisitos específicos de admissibilidade, nos termos dos arts. 35 da Lei nº 8.443/1992 e 288 do Regimento Interno do TCU;"
3.	Originalmente, estes autos diziam respeito à Prestação de Contas do Instituto Federal de Educação, Ciência e Tecnologia do Amazonas (Ifam) relativa ao exercício de 2008. Por meio do Acórdão 926/2014-TCU-Plenário decidiu:
"9.1. com fulcro nos artigos 1º, inciso I, 16, inciso III, alínea "c", da Lei nº 8.443/1992, julgar irregulares as contas do Sr. João Martins Dias, condenando-o ao pagamento da quantia de R$ 183.295,30 (cento e oitenta e três mil, duzentos e noventa e cinco reais e trinta centavos) , solidariamente com a empresa Gad Engenharia e Construção Civil Ltda., atualizada monetariamente e acrescida de juros de mora, calculados a partir de 28/1/2008 até a data do efetivo recolhimento, na forma da legislação em vigor, fixando-lhes o prazo de 15 (quinze) dias, a contar da notificação, para que comprovem perante o Tribunal o recolhimento da dívida aos cofres do Tesouro Nacional; 
9.2. aplicar ao Sr. João Martins Dias e à empresa Gad Engenharia e Construção Civil Ltda. a multa prevista no art. 57 da Lei nº 8.443/1992, no valor de R$ 10.000,00 (dez mil reais) , fixando-lhes o prazo de 15 (quinze) dias, a contar da notificação, para que comprovem, perante o Tribunal, o recolhimento da quantia aos cofres do Tesouro Nacional, a qual deverá ser atualizada monetariamente desde data da ciência do presente acórdão até a do efetivo recolhimento, na forma da legislação em vigor, se paga após o seu vencimento;
9.3. autorizar, desde logo, a cobrança judicial das dívidas, nos termos do art. 28, inciso II, da Lei nº 8.443/1992, caso não atendidas as notificações".
4.	A empresa GAD Engenharia e Construção Civil Ltda. foi responsabilizada por ter recebido pagamento equivalente à prestação do serviço de instalação de estrutura metálica com cobertura em telha cerâmica na quantidade de 91.301,52 kg, em vez dos 53.115,00 kg previstos no projeto executivo anexado ao Contrato 1/2007, que foi firmado pela referida empresa e pelo Ifam visando à construção da unidade de ensino descentralizado localizada no município de Coari (AM) .
5. 	Inconformada com o acórdão condenatório, a empresa GAD opôs embargos de declaração, que foram apreciados mediante o Acórdão 301/2015-TCU-Plenário, por meio do qual, este Colegiado decidiu conhecer e rejeitar o mencionado recurso.
6.	Na sequência, o Sr. João Martins Dias interpôs recurso de reconsideração (peça 30) e a empresa GAD apresentou recurso nominado de "recurso de revisão" contra o acórdão original (peças 45 e 46) .
7.	Após realizar o exame de admissibilidade dessa última peça recursal (peça 52) , a Serur propôs analisar o respectivo mérito como se fosse um recurso de reconsideração, cuja interposição era cabível na hipótese dos autos, consoante disposto no art. 285, § 2º, do Regimento Interno do TCU.
8.	Os mencionados recursos foram apreciados por meio do Acórdão 2432/2016-TCU-Plenário (peça 68) , que assim dispôs:
	"9.1. com fundamento no art. 33 da Lei nº 8.443/1992 e no art. 285, § 2º, do Regimento Interno do TCU, não conhecer do recurso de reconsideração apresentado pela empresa Gad Engenharia e Construção Civil Ltda., tendo em vista sua intempestividade e a ausência de fatos novos;
9.2. com fundamento no art. 33 da Lei nº 8.443/1992 e no art. 285 do Regimento Interno do TCU, conhecer do recurso de reconsideração interposto pelo Sr. João Martins Dias, para, no mérito, negar-lhe provimento".
9.	Ainda inconformada, a empresa GAD Engenharia e Construção Civil Ltda. opôs novos embargos de declaração (peça 78) , os quais foram conhecidos e acolhidos com efeitos infringentes, mediante o Acórdão 509/2018-TCU-Segunda Câmara (peça 86) , que conferiu nova redação ao item 9.1 do Acórdão 2432/2016-TCU-Plenário, in verbis:
"9.1. não conhecer do recurso de revisão interposto pela empresa GAD Engenharia e Construção Civil Ltda. contra o Acórdão 926/2014-TCU-Plenário, uma vez que não restou configurado erro de cálculo nas contas, falsidade ou insuficiência de documentos, bem como não foram apresentados documentos novos, o que acarretou o não atendimento aos requisitos específicos de admissibilidade, nos termos dos arts. 35 da Lei nº 8.443/1992 e 288 do Regimento Interno do TCU".
10.	Por fim, contra essa última decisão, a empresa GAD Engenharia e Construção Civil Ltda. opôs os presentes embargos de declaração (peça 94) .
11.	Após analisar os documentos acostados a estes autos, o auditor destacou que o recurso ora sob exame deve ser conhecido, uma vez que foram atendidos os requisitos gerais de admissibilidade dos embargos de declaração. 
12.	No que concerne ao mérito, o auditor salientou que:
	- Alegações da embargante
	a) o Acórdão 509/2018-TCU-Plenário (peça 86) está eivado de vícios sanáveis pela via dos embargos de declaração;
	b) o mencionado acórdão corrigiu um erro que havia sido cometido por esta Corte de Contas, quando reconheceu que havia sido interposto um recurso de revisão. Porém, o referido decisum não poderia ter julgado o mérito desse recurso; e
	c) por meio do referido recurso de revisão, inúmeros argumentos e provas foram juntados aos presentes autos;
- Análise das alegações da embargante
	a) preliminarmente, cumpre salientar que a embargante não apresentou qualquer documento novo;
	b) em conformidade com o estabelecido no art. 287, caput, do Regimento Interno do TCU, os embargos de declaração devem ser utilizados quando houver obscuridade, omissão ou contradição em acórdão do Tribunal, devendo o recorrente apontar o vício que pretende impugnar;
	c) no caso sob exame, a embargante menciona a ocorrência de contradições e omissões no Acórdão 509/2018-TCU-Plenário no que concerne à identificação da peça recursal (peça 94, p. 4) . Contudo, não discrimina tais vícios;
	d) o recurso de revisão constitui uma espécie recursal em sentido amplo, verdadeiro procedimento revisional, com índole jurídica similar à da ação rescisória, que objetiva a desconstituição da coisa julgada administrativa. Além dos pressupostos de admissibilidade comuns a todos os recursos (tempestividade, singularidade e legitimidade) , o recurso de revisão requer o atendimento dos requisitos específicos indicados nos incisos do artigo 35 da Lei 8.443/92, quais sejam:
	I - erro de cálculo;
	II - falsidade ou insuficiência de documentos em que se tenha fundamentado o acórdão recorrido; e 
	III - superveniência de documentos novos com eficácia sobre a prova produzida.
	e) no caso vertente, não foram apontados erros de cálculo, falsidades, insuficiência de documentos ou superveniência de fatos novos. Diante disso, o Ministro Relator, no voto condutor da decisão embargada, frisou que (peça 87, p. 3 e 4) :
"22. A partir da análise das alegações da recorrente, que foram acima sintetizadas, verifiquei que a mencionada empresa não apontou erro de cálculo, falsidade nem insuficiência de documentos. Além disso, os documentos alegadamente novos que foram por ela enviados não são hábeis para afastar a irregularidade que ocasionou a condenação imposta pelo Tribunal, devido à ausência de pertinência temática.
23. Saliento que a mera apresentação de argumentos e teses jurídicas somente poderiam embasar a interposição de recurso de reconsideração, cuja fundamentação é ampla, não de recurso de revisão. O acolhimento de um entendimento diverso descaracterizaria a natureza excepcional e revisional do recurso de revisão, que, conforme assinalado acima, assemelha-se à ação rescisória no âmbito do processo civil."
f) esse entendimento encontra apoio na jurisprudência desta Corte, como se observa, por exemplo, no Acórdão 589/2018-TCU-Plenário, o qual deixou assente que: "O recurso de revisão tem natureza similar à da ação rescisória e exige a demonstração do preenchimento dos requisitos específicos previstos no art. 35 da Lei 8.443/1992";
g) diante do não atendimento dos requisitos legais aplicáveis ao recurso de revisão, não houve conhecimento do apelo. Logo, não ocorreram as contradições e omissões alegadas;
h) na verdade, a recorrente busca modificar o acórdão combatido, por meio do julgamento do recurso de revisão interposto anteriormente. Cumpre salientar que a embargante utiliza via recursal inadequada para reformar decisão que não conheceu de seu recurso de revisão e, desse modo, rediscutir o mérito deste processo de contas;
i) entretanto, deve-se ter em mente que somente é cabível interpor recurso de reconsideração contra decisão de mérito proferida em sede de processo de contas, conforme disposto no art. 285 do Regimento Interno do TCU. No caso vertente, a recorrente já manejou recurso de revisão (peças 45-46) , ocasionando a preclusão lógica, com o esgotamento de todas as possibilidades recursais; e
j) por fim, cabe lembrar que, em consonância com o decidido no Acórdão 2309/2017-TCU-Plenário: "Não cabem embargos declaratórios contra deliberação já objeto de interposição anterior, pelo mesmo responsável, de recurso de revisão ou de reconsideração, em face de preclusão lógica".
13.	Com fulcro nessas considerações, o auditor propôs conhecer dos embargos de declaração opostos pela empresa GAD Engenharia e Construção Civil Ltda., tendo em vista que eles preenchem os requisitos de admissibilidade aplicáveis à espécie, para, no mérito, rejeitá-los, com fulcro nos arts. 32, II, e 34 da Lei 8.443/1992 (peça 100) .
14.	O Secretário da Serur manifestou sua concordância com essa proposta (peça 102) .
15.	O Procurador Júlio Marcelo de Oliveira emitiu parecer, do qual destaco o seguinte trecho (peça 104) :
	"O Ministério Público de Contas diverge da proposta de encaminhamento formulada pela Serur.
	Em seus embargos de declaração (peça 94) , a GAD Engenharia e Construção Civil Ltda. argumenta, em síntese, o seguinte:
	a) a decisão dos embargos de declaração contra o Acórdão 2432/2016-TCU-Plenário somente tinha o condão de corrigir o erro cometido, quanto à espécie recursal interposta pela empresa (peças 45 e 46) , não possuindo o poder de julgar o recurso de revisão;
	b) inúmeros argumentos e provas foram arrolados e juntados no recurso de revisão, que, dada a sua tempestividade, deve agora ser submetido a julgamento;
	c) todos os fatos trazidos aos autos e todas as irregularidades no procedimento do Ifam não podem ser arredados com a simples afirmação de inexistência de fatos novos, sem qualquer análise conclusiva, pois as decisões devem ser fundamentadas e motivadas;
	d) no recurso de revisão, foram trazidos argumentos fáticos que não constavam do processo originário da prestação de contas, que apontaram inúmeros erros praticados pela equipe técnica do Ifam, os quais levaram a recorrente à pratica de atos considerados irregulares pelo TCU, mas que foram orientados pelos profissionais daquele instituto. Naquela peça recursal, foi colacionado exaustivo elenco de procedimentos licitatórios mal instruídos, anulados e repetidos, evidenciando a incapacidade técnica das equipes de licitação e principalmente de engenharia do Ifam. Foram indicados os responsáveis pelos procedimentos inadequados, pela apresentação do faturamento integral do serviço da estrutura metálica e pela informação de que a Secex/AM já teria afirmado que o valor gasto na obra era inferior ao preço de mercado e que haveria compensação pela não inclusão do custo da mão de obra no preço do serviço. Tudo isso caracteriza a responsabilidade solidária da equipe técnica do Ifam;
	e) o fato de a legitimidade para inclusão de novos responsáveis na condenação ser do MP de Contas não impede que denúncias sejam apresentadas pelos particulares, já que, sem a notícia da irregularidade, o Parquet ficaria inerte;
	f) estão caracterizados a legitimidade e o interesse jurídico para estender a condenação aos outros agentes que participaram diretamente do fato.
	Requer, ao final, o acolhimento dos embargos, "para que seja determinada a análise e julgamento, devidamente motivado, do recurso de revisão pendente de decisão".
	Ao ver do MP de Contas, assiste razão à embargante, quando afirma que o julgamento do recurso de revisão não poderia ter sido feito no momento do julgamento dos embargos de declaração opostos contra o Acórdão 2432/2016-TCU-Plenário.
	Isso porque, a partir do reconhecimento de que houve erro na classificação, pelo Tribunal, da peça recursal interposta pela GAD Engenharia e Construção Civil Ltda. (peças 45 e 46) , e de que, em vez de recurso de reconsideração, aquela peça deveria ser recebida e examinada como recurso de revisão, o processo deveria ter sido encaminhado para novo sorteio de relator, ao qual competiria examinar a admissibilidade do recurso de revisão.
	Note-se que, de acordo com o documento à peça 44, Vossa Excelência foi sorteado para relatar, unicamente, o recurso de reconsideração interposto pelo sr. João Martins Dias (R003) . Se a peça recursal interposta pela GAD Engenharia e Construção Civil Ltda. (R004) também fosse recurso de reconsideração, não seria necessário novo sorteio de relator, uma vez que os recursos de reconsideração interpostos por diferentes interessados contra a mesma deliberação são distribuídos ao ministro sorteado como relator do primeiro deles (art. 22, caput, da Resolução TCU 175/2005) . Todavia, tratando-se de recurso de revisão, caberia novo sorteio de relator, nos termos do art. 20 da Resolução TCU 175/2005. 
	Embora o relator sorteado para o recurso de revisão possa até coincidir com o relator sorteado para o recurso de reconsideração, haja vista que apenas o autor do voto vencedor da deliberação recorrida (no caso, Ministro José Jorge,  sucedido pelo Ministro Vital do Rêgo) é excluído dos sorteios dos recursos, o procedimento correto a ser adotado, em se tratando de espécies recursais distintas, é a realização de novo sorteio de relator. Exemplos nesse sentido podem ser vistos no TC Processo 001.109/2015-4 (peças 51 e 94) e no TC Processo 018.726/2015-1 (peças 53 e 105) .
	Nessa linha, no julgamento dos embargos de declaração opostos contra o Acórdão 2432/2016-TCU-Plenário, os efeitos infringentes deveriam ter se limitado à declaração de insubsistência da decisão que não conheceu do recurso de reconsideração (item 9.1 do Acórdão 2432/2016-TCU-Plenário) e ao recebimento das peças 45 e 46 como recurso de revisão, determinando-se a realização de sorteio de relator.
	Porém, mediante o acórdão ora embargado (Acórdão 509/2018-TCU-Plenário) , o Tribunal, ao alterar a redação do item 9.1 do Acórdão 2432/2016-TCU-Plenário, já julgou o recurso de revisão interposto pela empresa, deliberando pelo seu não conhecimento, sem que tenha havido prévio sorteio de relator para esse recurso.
	Assim, de forma inusitada, o Acórdão 2432/2016-TCU-Plenário passou a tratar do julgamento simultâneo de um recurso de reconsideração e de um recurso de revisão, o que não encontra guarida nas normas processuais aplicáveis.
	Registre-se, ademais, que, apesar de a nova redação do item 9.1 do Acórdão 2432/2016-TCU-Plenário tratar do recurso de revisão interposto pela GAD Engenharia e Construção Civil Ltda., o item 2 e o preâmbulo dessa deliberação continuaram se referindo apenas a recurso de reconsideração, ocasionando contradição no julgado.
	Infelizmente, ao elaborar o parecer à peça 85, o MP de Contas não se atentou para a necessidade de realização de novo sorteio de relator, em face da mudança de classificação do recurso interposto pela GAD Engenharia e Construção Civil Ltda. Todavia, não há óbice a que o erro de procedimento seja corrigido no julgamento dos embargos de declaração em análise.
	Desse modo, os embargos de declaração merecem ser acolhidos, com efeitos infringentes, para dar a seguinte redação ao item 9.1 do Acórdão 509/2018-TCU-Plenário:
	"9.1. conhecer dos embargos de declaração opostos pela empresa GAD Engenharia e Construção Civil Ltda., por preencher os requisitos de admissibilidade aplicáveis à espécie, para, no mérito, acolhê-los, com efeitos infringentes, com fulcro nos artigos 32, II, e 34 da Lei 8.443/1992, a fim de:
	9.1.1. tornar insubsistente o item 9.1 do Acórdão 2432/2016-TCU-Plenário;
	9.1.2. receber as peças 45 e 46 como recurso de revisão, efetuando-se as devidas alterações cadastrais no E-TCU, e encaminhar os autos à Secretaria das Sessões, para sorteio do relator do referido recurso, a quem competirá decidir sobre sua admissibilidade;
	9.1.3. excluir do preâmbulo do Acórdão 2432/2016-TCU-Plenário (item 9) a expressão 'e pela empresa Gad Engenharia e Construção Civil Ltda. (CNPJ nº 03.000.838/0001-73) '".
	É o Relatório.

8.1. Marisa Santos Villagra (2.276/OAB-AM) e outros, representando a empresa Gad Engenharia e Construção Civil Ltda.

Procurador Júlio Marcelo de Oliveira.

PRESTAÇÃO DE CONTAS. INSTITUTO FEDERAL DE EDUCAÇÃO, CIÊNCIA E TECNOLOGIA DO AMAZONAS - IFAM. EXERCÍCIO DE 2008. IRREGULARIDADES NA GESTÃO DA ENTIDADE. pagamento de material em quantidade superior àquela que constava do projeto executivo. CITAÇÕES. ACOLHIMENTO PARCIAL DAS ALEGAÇÕES DE DEFESA. Contas irregulares do Diretor-Geral. débito solidário com empresa contratada para prestar o serviço em tela. multa. contas de alguns responsáveis julgadas regulares com ressalva devido a apontamentos efetuados pelo controle interno. Regularidade plena das contas dos demais responsáveis. Determinações. EMBARGOS DE DECLARAÇÃO. CONHECIMENTO. INEXISTÊNCIA DE OMISSÃO OU CONTRADIÇÃO NO CORPO DA DELIBERAÇÃO RECORRIDA. IMPOSSIBILIDADE DE REDISCUSSÃO DE MÉRITO. REJEIÇÃO. RECEBIMENTO DE RECURSO DE REVISÃO COMO RECONSIDERAÇÃO. NÃO CONHECIMENTO. EMBARGOS DE DECLARAÇÃO. CONHECIMENTO. CORREÇÃO DE PREMISSA EQUIVOCADA. PROVIMENTO. ANÁLISE DA PEÇA RECURSAL COMO RECURSO DE REVISÃO. NÃO CONHECIMENTO. NOVOS EMBARGOS DE DECLARAÇÃO. CONHECIMENTO. PROVIMENTO. CONCESSÃO DE EFEITOS INFRINGENTES.

PRESTAÇÃO DE CONTAS (PC)

Secretaria de Recursos (SERUR) e Secretaria de Controle Externo da Educação (SecexEduc).

I - Introdução
	Cuida-se de embargos de declaração opostos pela empresa GAD Engenharia e Construção Civil Ltda. contra o Acórdão 509/2018-TCU-Plenário, por meio do qual foram conhecidos e, no mérito, acolhidos com efeitos infringentes os embargos de declaração opostos pela mencionada entidade privada em face do Acórdão 2.432/2016 - Plena¿rio.
2.	O acórdão objeto dos presentes embargos apresenta a seguinte redação:
"9.1. conhecer dos embargos de declaração opostos pela empresa GAD Engenharia e Construção Civil Ltda., por preencher os requisitos de admissibilidade aplicáveis à espécie, para, no mérito, acolhê-los, com efeitos infringentes, com fulcro nos artigos 32, II, e 34 da Lei nº 8.443/1992, no sentido de conferir a seguinte redação ao item 9.1 do Acórdão 2432/2016-TCU-Plenário:
"9.1. não conhecer do recurso de revisão interposto pela empresa GAD Engenharia e Construção Civil Ltda. contra o Acórdão nº 926/2014 - Plena¿rio, uma vez que não restou configurado erro de cálculo nas contas, falsidade ou insuficiência de documentos, bem como não foram apresentados documentos novos, o que acarretou o não atendimento aos requisitos específicos de admissibilidade, nos termos dos arts. 35 da Lei nº 8.443/1992 e 288 do Regimento Interno do TCU;"
3.	Originalmente, estes autos diziam respeito à Prestação de Contas do Instituto Federal de Educação, Ciência e Tecnologia do Amazonas (Ifam) relativa ao exercício de 2008. Por meio do Acórdão 926/2014 (peça 13) , este Plenário decidiu:
"9.1. com fulcro nos artigos 1º, inciso I, 16, inciso III, alínea "c", da Lei nº 8.443/1992, julgar irregulares as contas do Sr. João Martins Dias, condenando-o ao pagamento da quantia de R$ 183.295,30 (cento e oitenta e três mil, duzentos e noventa e cinco reais e trinta centavos) , solidariamente com a empresa Gad Engenharia e Construção Civil Ltda., atualizada monetariamente e acrescida de juros de mora, calculados a partir de 28/1/2008 até a data do efetivo recolhimento, na forma da legislação em vigor, fixando-lhes o prazo de 15 (quinze) dias, a contar da notificação, para que comprovem perante o Tribunal o recolhimento da dívida aos cofres do Tesouro Nacional; 
9.2. aplicar ao Sr. João Martins Dias e à empresa Gad Engenharia e Construção Civil Ltda. a multa prevista no art. 57 da Lei nº 8.443/1992, no valor de R$ 10.000,00 (dez mil reais) , fixando-lhes o prazo de 15 (quinze) dias, a contar da notificação, para que comprovem, perante o Tribunal, o recolhimento da quantia aos cofres do Tesouro Nacional, a qual deverá ser atualizada monetariamente desde data da ciência do presente acórdão até a do efetivo recolhimento, na forma da legislação em vigor, se paga após o seu vencimento;
9.3. autorizar, desde logo, a cobrança judicial das dívidas, nos termos do art. 28, inciso II, da Lei nº 8.443/1992, caso não atendidas as notificações".
4.	A empresa GAD Engenharia e Construção Civil Ltda. foi responsabilizada por ter recebido pagamento equivalente à prestação do serviço de instalação de estrutura metálica com cobertura em telha cerâmica na quantidade de 91.301,52 kg, em vez dos 53.115,00 kg previstos no projeto executivo anexado ao Contrato 1/2007.
5.	A mencionada avença foi firmada pela referida empresa e pelo Ifam, com o intuito de construir a unidade de ensino descentralizado situada no município de Coari (AM) .
6. 	Inconformada com o acórdão condenatório, a empresa GAD opôs embargos de declaração, que foram apreciados mediante o Acórdão 301/2015-TCU-Plenário, tendo este colegiado decidido conhecer e rejeitar o mencionado recurso.
7.	Na sequência, o Sr. João Martins Dias interpôs recurso de reconsideração e a empresa GAD apresentou "recurso de revisão" contra o acórdão original.
8.	Após realizar o exame de admissibilidade dessa última peça recursal, a Serur propôs analisar o respectivo mérito como se fosse um recurso de reconsideração, cuja interposição era cabível, em conformidade com o disposto no art. 285, § 2º, do Regimento Interno do TCU.
9.	Os mencionados recursos foram apreciados por meio do Acórdão 2432/2016-TCU-Plenário, que assim dispôs:
	"9.1. com fundamento no art. 33 da Lei nº 8.443/1992 e no art. 285, § 2º, do Regimento Interno do TCU, não conhecer do recurso de reconsideração apresentado pela empresa Gad Engenharia e Construção Civil Ltda., tendo em vista sua intempestividade e a ausência de fatos novos;
9.2. com fundamento no art. 33 da Lei nº 8.443/1992 e no art. 285 do Regimento Interno do TCU, conhecer do recurso de reconsideração interposto pelo Sr. João Martins Dias, para, no mérito, negar-lhe provimento".
10.	Ainda inconformada, a empresa GAD Engenharia e Construção Civil Ltda. opôs novos embargos de declaração, os quais foram conhecidos e acolhidos com efeitos infringentes, mediante o Acórdão 509/2018-TCU-Segunda Câmara, que conferiu nova redação ao item 9.1 do Acórdão 2432/2016-TCU-Plenário, in verbis:
"9.1. não conhecer do recurso de revisão interposto pela empresa GAD Engenharia e Construção Civil Ltda. contra o Acórdão 926/2014-TCU-Plenário, uma vez que não restou configurado erro de cálculo nas contas, falsidade ou insuficiência de documentos, bem como não foram apresentados documentos novos, o que acarretou o não atendimento aos requisitos específicos de admissibilidade, nos termos dos arts. 35 da Lei nº 8.443/1992 e 288 do Regimento Interno do TCU".
11.	Por fim, contra essa última decisão, a empresa GAD Engenharia e Construção Civil Ltda. opôs os presentes embargos de declaração, tendo alegado, em síntese, que o Acórdão 509/2018-TCU-Plenário está eivado de vícios sanáveis pela via dos embargos de declaração. Aduziu que o mencionado acórdão corrigiu um erro que havia sido cometido por esta Corte de Contas, quando reconheceu que havia sido interposto um recurso de revisão. Porém, o referido decisum não poderia ter julgado o mérito desse recurso.
12.	Solicitei a manifestação da Serur e do Ministério Público junto ao TCU. 
13.	Em atendimento ao meu despacho, a unidade técnica analisou os presentes embargos e propôs conhecê-los, uma vez que foram atendidos os requisitos gerais de admissibilidade aplicáveis à espécie. No que concerne ao mérito, a Secretaria de Recursos destacou que:
	a) a embargante não apresentou qualquer documento novo;
	b) em conformidade com o estabelecido no art. 287, caput, do Regimento Interno do TCU, os embargos de declaração devem ser utilizados quando houver obscuridade, omissão ou contradição em acórdão do Tribunal, devendo o recorrente apontar o vício que pretende impugnar;
	c) no caso sob exame, a embargante menciona a ocorrência de contradições e omissões no Acórdão 509/2018-TCU-Plenário no que concerne à identificação da peça recursal. Contudo, não discrimina tais vícios;
	d) o recurso de revisão constitui uma espécie recursal em sentido amplo, verdadeiro procedimento revisional, com índole jurídica similar à da ação rescisória, que objetiva a desconstituição da coisa julgada administrativa. Além dos pressupostos de admissibilidade comuns a todos os recursos (tempestividade, singularidade e legitimidade) , o recurso de revisão requer o atendimento dos requisitos específicos indicados nos incisos do artigo 35 da Lei 8.443/92, quais sejam:
	I - erro de cálculo;
	II - falsidade ou insuficiência de documentos em que se tenha fundamentado o acórdão recorrido; e 
	III - superveniência de documentos novos com eficácia sobre a prova produzida.
	e) no caso vertente, não foram apontados erros de cálculo, falsidades, insuficiência de documentos ou superveniência de fatos novos; e
f) a recorrente busca modificar o acórdão combatido, por meio do julgamento do recurso de revisão interposto anteriormente. Cumpre salientar que a embargante utiliza via recursal inadequada para reformar decisão que não conheceu de seu recurso de revisão e, desse modo, rediscutir o mérito deste processo de contas.
14.	Diante do acima exposto, a unidade técnica propôs rejeitar os embargos de declaração em tela.
15.	O Procurador Júlio Marcelo de Oliveira discordou dessa proposta, tendo afirmado que: 
	"Ao ver do MP de Contas, assiste razão à embargante, quando afirma que o julgamento do recurso de revisão não poderia ter sido feito no momento do julgamento dos embargos de declaração opostos contra o Acórdão 2432/2016-TCU-Plenário.
	Isso porque, a partir do reconhecimento de que houve erro na classificação, pelo Tribunal, da peça recursal interposta pela GAD Engenharia e Construção Civil Ltda. (peças 45 e 46) , e de que, em vez de recurso de reconsideração, aquela peça deveria ser recebida e examinada como recurso de revisão, o processo deveria ter sido encaminhado para novo sorteio de relator, ao qual competiria examinar a admissibilidade do recurso de revisão".
16.	Com espeque nesses argumentos, o representante do Parquet especializado sugeriu:
	"9.1. conhecer dos embargos de declaração opostos pela empresa GAD Engenharia e Construção Civil Ltda., por preencher os requisitos de admissibilidade aplicáveis à espécie, para, no mérito, acolhê-los, com efeitos infringentes, com fulcro nos artigos 32, II, e 34 da Lei 8.443/1992, a fim de:
	9.1.1. tornar insubsistente o item 9.1 do Acórdão 2432/2016-TCU-Plenário;
	9.1.2. receber as peças 45 e 46 como recurso de revisão, efetuando-se as devidas alterações cadastrais no E-TCU, e encaminhar os autos à Secretaria das Sessões, para sorteio do relator do referido recurso, a quem competirá decidir sobre sua admissibilidade;
	9.1.3. excluir do preâmbulo do Acórdão 2432/2016-TCU-Plenário (item 9) a expressão 'e pela empresa Gad Engenharia e Construção Civil Ltda. (CNPJ nº 03.000.838/0001-73) '".
II - Análise do mérito destes embargos
17.	Em linha de sintonia com as instâncias precedentes, julgo que os presentes embargos de declaração devem ser conhecidos, uma vez que foram atendidos os requisitos legais e regimentais aplicáveis. Quanto ao mérito, concordo com o entendimento esposado pelo Ministério Público junto ao TCU, pelas razões que passo a expor.
18.	Compulsando estes autos, verifiquei que fui sorteado para relatar o recurso de reconsideração interposto pelo Sr. João Martins Dias. Ocorre que, caso a peça interposta pela empresa GAD Engenharia e Construção Civil Ltda. fosse um recurso da mesma espécie, não seria necessário sortear novo relator. Afinal, consoante disposto no art. 22, caput, da Resolução TCU 175/2005, recursos de reconsideração interpostos por diferentes interessados contra a mesma deliberação são distribuídos, por prevenção, ao ministro sorteado como relator do primeiro deles. 
18.	Entretanto, no caso vertente, o recurso interposto pela empresa GAD Engenharia e Construção Civil Ltda. foi julgado como sendo um recurso de revisão. Por via de consequência, em conformidade com o estabelecido no art. 20 da Resolução TCU 175/2005, haveria necessidade de ser promovido um novo sorteio de relator, uma vez que o relator do recurso de reconsideração não estaria prevento para relatar o segundo recurso.
19.	Em síntese, tratando-se de espécies recursais distintas, é necessário realizar novo sorteio de relator. A título de exemplos desse entendimento, cito o ocorrido nos TC Processo 001.109/2015-4 e Processo 018.726/2015-1 (peças 53 e 105) .
20.	Diante dos argumentos acima expostos, julgo que os efeitos infringentes conferidos pelo Acórdão 2432/2016-TCU-Plenário deveriam ter se limitado a determinar a insubsistência da decisão que não conheceu do recurso de reconsideração, ao recebimento do recurso de revisão e a determinação no sentido de que fosse realizado o sorteio do relator.
21.	Com fulcro nessas considerações, acolho integralmente a proposta formulada pelo Ministério Público junto ao TCU, nos termos reproduzidos no parágrafo 16 deste voto.
	Diante do acima exposto, voto no sentido de que seja aprovado o acórdão que ora submeto à deliberação deste Colegiado.
TCU, Sala das Sessões Ministro Luciano Brandão Alves de Souza, em 25 de março de 2020.
BENJAMIN ZYMLER
Relator